臺灣雲林地方法院民事判決
109年度重訴字第79號
原      告  張寬治  
            張葉節  
            張三豐  
            張閔媛  
兼  上四人
訴訟代理人  賴淑惠  
上  一  人
訴訟代理人  丁詠純律師
被      告  蔡坤諺  


訴訟代理人  莊安田律師
上列當事人間因原告提起刑事附帶民事請求損害賠償事件（109
年度附民字第193號）經本院刑事庭裁定移送前來，本院於110年
3月18日言詞辯論終結，判決如下：
    主      文
一、被告應給付原告賴淑惠新臺幣捌拾玖萬柒仟零柒拾玖元，及
    自民國一○九年七月十七日起至清償日止，按週年利率百分
    之五計算之利息。
二、被告應給付原告張寬治新臺幣陸拾伍萬元，及自民國一○九
    年七月十七日起至清償日止，按週年利率百分之五計算之利
    息。
三、被告應給付原告張葉節新臺幣捌拾柒萬捌仟捌佰捌拾參元，
    及自民國一○九年七月十七日起至清償日止，按週年利率百
    分之五計算之利息。
四、被告應給付原告張三豐新臺幣陸拾伍萬元，及自民國一○九
    年七月十七日起至清償日止，按週年利率百分之五計算之利
    息。
五、被告應給付原告張閔媛新臺幣陸拾伍萬元，及自民國一○九
    年七月十七日起至清償日止，按週年利率百分之五計算之利
    息。
六、原告其餘之訴駁回。
七、訴訟費用由被告負擔百分之三十二，由原告賴淑惠負擔百分
    之十七、原告張寬治負擔百分之十五、原告張葉節負擔百分
    之十四、原告張三豐負擔百分之十一、原告張閔媛負擔百分
    之十一。
八、本判決原告勝訴部分於原告賴淑惠、張寬治、張葉節、張三
    豐、張閔媛分別以新臺幣參拾萬元、貳拾壹萬柒仟元、貳拾
    玖萬參仟元、貳拾壹萬柒仟元、貳拾壹萬柒仟元為被告供擔
    保後，得為假執行。
九、原告其餘假執行之聲請駁回。
    事實及理由
壹、程序方面：
    按訴狀送達後，原告不得將原訴變更或追加他訴，但請求之
    基礎事實同一或不甚礙被告之防禦及訴訟之終結者，不在此
    限，民事訴訟法第255條第1項第2款、第7款定有明文。本件
    原告賴淑惠於民國110年3月18日行言詞辯論時，追加請求扶
    養費新臺幣（下同）80萬元，經核其所為訴之追加與原訴之
    基礎事實相同，對被告之防禦及訴訟之終結並無妨礙，與前
    開規定相符，應予准許。
貳、實體方面：　　
一、原告主張：
　㈠被告與被害人張聰明為相鄰之鄰居關係，雙方因細故而長期
    不睦。張聰明於109年4月29日上午6時19分許，自其住處駕
    駛車牌號碼00-0000號自用小貨車，攜帶割草刀及摺疊刀各1
    支至雲林縣○○鄉○○村○00○○○段路○○號350584號前等候被告。
    嗣被告於同日上午6時24分許，自其居處駕駛車牌號碼0000-
    00號自用小客車上班途中，於同日上午6時30分許行經該處
    ，見張聰明手持割草刀擋於道路，被告駕車閃過張聰明數十
    公尺後，思及故舊怨隙及此番挑釁，遂怒而停車並持消防開
    關扳手1支，下車欲教訓張聰明，雙方因而發生衝突，進而
    互毆，被告於扭打中奪取張聰明所持之割草刀後，預見以該
    割草刀揮砍人身胸腹部位，勢必重創人體內部臟器及造成大
    量出血而危害性命，不料其一時惱怒，竟基於殺人之間接故
    意，持該割草刀向張聰明右胸正面等處揮砍數刀，並將張聰
    明摔倒於地，致張聰明受有左側頂部利刃砍傷5.2×0.7×1.0
    公分、右胸利刃砍傷24.0×5.0×8.0公分、左右膝前部倒地擦
    挫傷、左側中指第2、3節砍斷剝脫、無名指第2、3節僅皮相
    連已砍斷、小指第2、3節砍傷、左肘後部砍傷5.0×2.0×1.0
    公分、左手前臂後部擦挫傷5.0×1.0公分及砍傷10.0×2.5×0.
    4公分等傷害，並因傷及張聰明胸腔內血管，造成大量失血
    致當場出血性休克死亡。
　㈡原告賴淑惠支出張聰明之醫藥費1,540元及喪葬費60,200元，
    又原告賴淑惠為張聰明之配偶，二人結褵近30年，感情依附
    關係至為緊密，竟因被告之殺人行為而痛失丈夫，自此天人
    永隔，且其見配偶死狀甚慘亦同感悲慟，為此請求精神慰撫
    金200萬元，以資賠償。另張聰明對原告賴淑惠負有扶養之
    義務，請求自原告賴淑惠年滿65歲之日起至平均餘命為止，
    每月依行政院主計處公布之108年度雲林縣平均每人月消費
    支出（下稱平均每人月消費支出）18,114元計算，請求被告
    給付扶養費80萬元。
　㈢原告張寬治為張聰明之父親，於張聰明死亡時年近82歲高齡
    ，已無工作能力，平均餘命尚有6.92年，其法定扶養義務人
    除張聰明外，尚有3人，依平均每人月消費支出18,114元作
    為計算扶養費之標準，再依霍夫曼式計算法扣除中間利息，
    請求被告賠償扶養費415,528元。又張聰明死亡時，原告張
    寬治正值82歲高壽前夕，本值享受子女奉養、頤養天年之際
    ，怎料遭此巨變，而於生日前遽然喪子，更因此面臨白髮人
    送黑髮人，精神煎熬非比尋常，為此請求200萬元精神慰撫
    金，以稍慰藉。
　㈣原告張葉節為張聰明之母親，於張聰明死亡時為80歲高齡，
    已無工作能力，平均餘命尚有10.14年，其法定扶養義務人
    除張聰明外，尚有3人，依平均每人月消費支出18,114元作
    為計算扶養費之標準，再依霍夫曼式計算法扣除中間利息，
    請求被告賠償扶養費573,474元。又原告張葉節含辛茹苦生
    養張聰明，本殷切盼望子女能健康成長，並於原告張葉節晚
    年隨侍在側，以盡奉養之責，豈料一夕間驟失愛子，白髮人
    送黑髮人，天地丕變，無限哀戚，為此請求200萬元精神慰
    撫金，以稍慰藉。
　㈤原告張三豐、張閔媛為張聰明之子女，從小受父親之教養，
    與父親關係甚篤，本冀望在成年之後能為父親分擔責任，善
    盡子女之義務，然因被告之殺害行為，令原告張三豐、張閔
    媛驟逝天倫，致其痛失慈父，心如刀割，所受子欲養而親不
    待之精神痛苦，絕非隻字片語所能形容，每每思及慈父模樣
    ，猶如晴天霹靂，遭此橫禍，受創心靈誠非金錢所能彌補，
    故請求被告賠償精神慰撫金各200萬元。
　㈥原告依據民法第184條第1項前段、第192條第1、2項、第194
    條規定，請求被告賠償損害，並聲明：被告應給付原告賴淑
    惠2,861,740元、給付原告張寬治2,415,528元、給付原告張
    葉節2,573,474元、給付原告張三豐200萬元、給付原告張閔
    媛200萬元，及均自刑事附帶民事起訴狀繕本送達翌日起至
    清償日止，按週年利率百分之五計算之利息；原告賴淑惠、
    張寬治、張葉節、張三豐、張閔媛均願供擔保，請准宣告假
    執行。
二、被告則辯以：　　
　㈠本件肇事原因是張聰明在被告上班途中持割草刀攔路欲砍殺
    被告所致，其有重大肇事責任，應可確認，於此狀況如將賠
    償責任全由被告負擔，則顯失公平。
　㈡原告賴淑惠為張聰明之配偶，原告張寬治、張葉節為張聰明
    之父母，依法雖可請求扶養費，然張聰明長年無業無收入，
    非但未支付配偶、父母扶養費，反而每月向配偶及父母索取
    生活費，則張聰明生前並未實際支付父母生活費，原告賴淑
    惠、張寬治、張葉節於張聰明死亡後竟主張每月可取得張聰
    明之生活費，顯屬無據。
　㈢原告五人各請求精神慰撫金200萬元，顯然太高，且本件是張
    聰明持長刀攔路所引起，在被害人與加害人間應謀求公平，
    張聰明應負重大過失責任，則原告每人請求精神慰撫金200
    萬元，顯然太高。應不予核准。
　㈣並聲明：原告之訴駁回。
三、兩造不爭執之事實及本件之爭點：
　㈠兩造不爭執之事實：
　　⒈張聰明於109年4月29日上午6時19分許，自其住處駕駛車牌
      號碼00-0000號自用小貨車，攜帶割草刀及摺疊刀各1支至
      雲林縣○○鄉○○村○00○○○段路○○號350584號前等候被告。嗣
      被告於同日上午6時24分許，自其居處駕駛車牌號碼0000-
      00號自用小客車上班途中，於同日上午6時30分許行經該
      處，見張聰明手持割草刀擋於道路，被告駕車閃過張聰明
      數十公尺後，思及故舊怨隙及此番挑釁，遂怒而停車並持
      消防開關扳手1支，下車欲教訓張聰明，雙方因而發生衝
      突，進而互毆，被告於扭打中奪取張聰明所持之割草刀後
      ，一時惱怒持該割草刀向張聰明右胸正面等處揮砍數刀，
      並將張聰明摔倒於地，致張聰明受有左側頂部利刃砍傷5.
      2×0.7×1.0公分、右胸利刃砍傷24.0×5.0×8.0公分、左右
      膝前部倒地擦挫傷、左側中指第2、3節砍斷剝脫、無名指
      第2、3節僅皮相連已砍斷、小指第2、3節砍傷、左肘後部
      砍傷5.0×2.0×1.0公分、左手前臂後部擦挫傷5.0×1.0公分
      及砍傷10.0×2.5×0.4公分等傷害，並因傷及張聰明胸腔內
      血管，造成大量失血致當場出血性休克死亡。
　　⒉原告賴淑惠支出張聰明之醫藥費1,540元及喪葬費60,200元
      。
　　⒊原告賴淑惠、張寬治、張葉節、張三豐、張閔媛分別為張
      聰明之配偶、父、母、子、女。
　　⒋原告張寬治、張葉節育有訴外人即長子張瑞金、訴外人即
      長女張淑貞、訴外人即次子張瑞臨及張聰明4人，張瑞金
      於50年11月13日即已死亡，故原告張寬治、張葉節之扶養
      義務人各有4人。
　　⒌原告賴淑惠領取犯罪被害補償金742,982元，原告張寬治領
      取犯罪被害補償金15萬元，原告張葉節領取犯罪被害補償
      金310,021元，原告張三豐領取犯罪被害補償金15萬元，
      原告張閔媛領取犯罪被害補償金15萬元。
　　⒍原告賴淑惠育有二子即原告張三豐與原告張閔媛，所以原
      告賴淑惠的扶養義務人有3人。
　㈡本件之爭點：
　　⒈被告是否符合正當防衛之要件？
　　⒉本件是否有過失相抵規定之適用？如有，張聰明與被告各
      應負擔之比例為何？
　　⒊原告賴淑惠請求扶養費80萬元，是否有理由？
　　⒋原告張寬治請求扶養費415,528元，是否有理由？
　　⒌原告張葉節請求扶養費573,474元，是否有理由？
　　⒍原告5人得請求之精神慰撫金數額各為何？
四、本院之判斷：
　㈠原告主張被告於前開時地奪取張聰明所持之割草刀，砍傷張
    聰明右胸正面等處，並將張聰明摔倒於地，致張聰明因傷重
    不治死亡之事實，為被告所不爭執，並有刑案現場照片16張
    、軍車行車紀錄器翻拍照片6張、監視器翻拍照片12張、現
    場之Google地圖照片1張、軍車行車紀錄光碟1片及監視器光
    碟3片（見警卷第49-61頁；相驗卷第49-69頁；偵查卷第103
    頁、第131-141頁；警卷卷末牛皮紙袋內；偵查卷卷末光碟
    存放袋內）、國立臺灣大學醫學院附設醫院雲林分院（下稱
    臺大醫院雲林分院）抵院前死亡病患法醫參考資料、張聰明
    之診斷證明書、相驗筆錄、解剖相驗筆錄、臺灣雲林地方檢
    察署（下稱雲林地檢署）109年度相字第224號屍體解剖報告
    書、雲林地檢署109醫甲字第189號檢驗報告書及相驗屍體證
    明書各1份及相驗照片105張（見警卷第35頁；相驗卷第83頁
    、第87頁、第103-129頁、第141-167頁、第175-187頁、第1
    95頁、第205頁）、雲林縣警察局斗六分局109年度保字第55
    6號扣押物品清單（含扣押物品照片6張）、雲林縣警察局斗
    六分局搜索扣押筆錄及扣押物品目錄表暨扣押物品收據各1
    份（見警卷第27-33頁；相驗卷第41-47頁；偵查卷第109-11
    3頁）、檢察官就軍車行車紀錄器之勘驗筆錄、雲林縣警察
    局斗六分局重興派出所報案記錄單各1份（見偵查卷第28頁
    ；相驗卷第3頁）在卷可參，並有扣案之被告當場所著之衣
    服1件、褲子1件、鞋子1雙、外套1件及現場查扣之消防開關
    板手、割草刀、折疊刀各1支足以佐證。又警卷卷末牛皮紙
    袋內之軍車行車紀錄光碟1片及扣案之割草刀、消防開關板
    手、折疊刀，已經本院刑事庭於審理中勘驗符合上開情狀，
    並製有勘驗筆錄及擷取圖片附卷可參（見本院刑事卷第168-
    172頁、第179-181頁、第217-269頁），原告主張之上開事
    實，自堪信屬實。
　㈡被告是否符合正當防衛之要件？
　  ⒈所謂正當防衛，乃對於現時不法之侵害為防衛自己或他人
      之權利，於不逾越必要程度範圍內所為之反擊行為。又此
      反擊行為，必加損害於侵害人，始生正當防衛之問題，至
      正當防衛是否過當，又應視具體之客觀情事，及各當事人
      之主觀事由定之，不能僅憑侵害人一方受害情狀為斷（最
      高法院64年度台上字第2442號民事判決意旨參照）。又正
      當防衛必須對於現在不法之侵害始得為之，侵害業已過去
      ，即無正當防衛可言。至彼此互毆，又必以一方初無傷人
      之行為，因排除對方不法之侵害而加以還擊，始得以正當
      防衛論。故侵害已過去後之報復行為，與無從分別何方為
      不法侵害之互毆行為，均不得主張防衛權（最高法院30年
      度上字第1040號刑事判決意旨參照）。而衡之一般社會經
      驗法則，互毆係屬多數動作構成單純一罪而互為攻擊之傷
      害行為，縱令一方先行出手，而還擊之一方在客觀上苟非
      單純對於現在不法之侵害為必要排除之反擊行為，因其本
      即有傷害之犯意存在，則對其互為攻擊之還手反擊行為，
      自無主張防衛權之餘地（最高法院90年度台上字第3039號
      、96年度台上字第3526號刑事判決意旨參照）。
　  ⒉經查，被告於檢察官訊問時陳稱：「我要上班，他（指張
      聰明）比我提早出去，我覺得奇怪，他怎麼會比我早出去
      ，結果他擋在大馬路那裡，手裡拿著一支刀，把我擋下來
      。我想說他是嚇我的，我把門打開，他就衝過來了，我又
      開走，但我想說不對，如果我走掉了，他拿刀去找我老婆
      女兒怎麼辦，我就停下來，問他你要幹什麼，他就衝過來
      ，刀子拿了就砍了。…」、「因為他要砍我，我拿著刀，
      順手就那個了。那時我真的有生氣，感覺一直被找麻煩，
      我上班途中，死者為什麼要拿著一支刀在路中央，我是擔
      心家人才下車的。…。我不相信那時候會有人那麼冷靜，
      我覺得我被逼到了，我才順手要教訓他。人怎麼可以拿一
      把刀攔在馬路中間，如果是我被砍呢？」、「我只是想要
      給他一個教訓，沒想到會這麼嚴重。」等語（見偵查卷第
      27-29頁）。之後於本院刑事庭行準備程序及審理中陳稱
      他看見張聰明持割草刀站在馬路上，尚未到達張聰明車輛
      前，他就停車開門，但看見張聰明持割草刀衝來，他又將
      車開走約一百公尺，再自行停車並下車，欲與張聰明理論
      等語（本院刑事卷第34-35、198頁）。而依軍車行車紀錄
      器翻拍照片6張所示（見警卷第57-61頁），張聰明所駕駛
      之自用小貨車係停放於右側機車道，而被告之自用小客車
      則停放於左停車道，駕駛座車門開啟，二車異向且相距數
      十公尺之遠。顯見被告駕車行經現場，在尚未到達張聰明
      在路旁之停車處時，即已察見張聰明持割草刀站在馬路上
      ，此時被告第一次停車雖見張聰明持割草刀衝來，但被告
      隨即駕車駛離約一百公尺而脫離張聰明後，又主動第二次
      停車並下車等情，應甚明確。則被告於第一次停車並隨即
      駕駛車輛遠離張聰明後，即已脫離張聰明之攻擊情勢，張
      聰明不法侵害業已過去，而無面對現在不法侵害之虞，被
      告竟第二次自行停車，又持長為37公分，重達0.7公斤之
      金屬消防開關扳手（見本院刑事卷第180頁之勘驗結果）
      下車，顯然其意在下車與張聰明衝突、互毆，此徵之被告
      上開所述：「那時我真的有生氣，感覺一直被找麻煩，我
      上班途中，死者為什麼要拿著一支刀在路中央…我覺得我
      被逼到了，我才順手要教訓他。人怎麼可以拿一把刀攔在
      馬路中間，如果是我被砍呢？」、「我只是想要給他一個
      教訓，沒想到會這麼嚴重。」等語，足見被告下車係因「
      生氣」、「被找麻煩」、「被逼到」，而意在「教訓」張
      聰明益明，被告辯稱其殺害張聰明是正當防衛，不足採信
      。至於被告辯稱是為保護妻女或擔心家人才下車云云，查
      被告與張聰明發生衝突之處距其兩人相鄰之住家，車程尚
      有數分鐘之遠，被告之妻女及家人均未在場，被告駕車閃
      過張聰明數十公尺後，本可駛離現場，如欲保護妻女或家
      人，其逕自駕車返家即可，或在車上以行動電話報警亦可
      ，均為有效保護其妻女或家人之方式，但被告捨此不為，
      且其妻女及家人均未在場，亦未有何即時危害，其在現場
      下車何來保護家人可言！而其復自承與張聰明理論並無效
      用（見本院刑事卷第199頁），況被告係以所稱：「那時
      我真的有生氣，感覺一直被找麻煩，我上班途中，死者為
      什麼要拿著一支刀在路中央…我覺得我被逼到了，我才順
      手要教訓他。人怎麼可以拿一把刀攔在馬路中間，如果是
      我被砍呢？」、「我只是想要給他一個教訓，沒想到會這
      麼嚴重。」等語之情緒而下車，顯然被告是想到與張聰明
      間之故舊怨隙及此番挑釁，才怒而停車並持消防開關扳手
      1支，下車欲「教訓」張聰明甚明，其辯稱是為了保護妻
      女或擔心家人云云，亦不足採信。
　㈢、原告請求被告賠償之項目及金額有無理由？
    ⒈按因故意或過失，不法侵害他人權利者，負損害賠償責任
      ；不法侵害他人致死者，對於支出醫療及增加生活上需要
      之費用或殯葬費之人，亦應負損害賠償責任；被害人對於
      第三人負有法定扶養義務者，加害人對於該第三人亦應負
      損害賠償責任；不法侵害他人致死者，被害人之父、母、
      子、女及配偶，雖非財產上之損害，亦得請求賠償相當之
      金額，民法第184條第1項前段、第192條第1、2項、第194
      條分別定有明文。本件被告於上開時地為殺害張聰明之行
      為，已如前述，因被告之不法行為而造成張聰明傷重不治
      死亡，而原告賴淑惠、張寬治、張葉節、張三豐、張閔媛
      分別為張聰明之配偶、父、母及子女，其等主張受有財產
      及非財產上損害，故而請求被告負賠償責任，即屬有據。
      茲就原告得請求損害賠償之項目及金額多寡，及應否准許
      ，分述如下：
      ⑴醫藥費：
　　　　原告賴淑惠主張其支出張聰明之醫藥費1,540元之事實
        ，已據其提出臺大醫院雲林分院之急診醫療費用收據為
        證（見附民卷第9頁），復為被告明示不爭執，應予照
        列。
      ⑵喪葬費用：
        原告賴淑惠主張其支出張聰明之喪葬費60,200元部分，
        已據其提出惠安禮儀服務團隊出具之喪葬費用明細及免
        用統一發票收據為證（見附民卷第11-12頁），被告對
        此金額不爭執，故原告賴淑惠此部分請求，應予准許。
      ⑶扶養費部分：
        ①按直系血親相互間，互負扶養之義務；夫妻互負扶養
          之義務，其負扶養義務之順序與直系血親卑親屬同，
          其受扶養權利之順序與直系血親尊親屬同，民法第11
          14條第1款、第1116條之1分別定有明文。次按受扶養
          權利者，以不能維持生活而無謀生能力者為限。前項
          無謀生能力之限制，於直系血親尊親屬，不適用之，
          民法第1117條亦有明文。直系血親尊親屬，依民法第
          1117條規定，如能以自己財產維持生活者，自無受扶
          養之權利。易言之，直系血親尊親屬受扶養之權利，
          仍應受不能維持生活之限制。所謂「不能維持生活」
          ，係指無財產足以維持生活者而言（最高法院96年度
          台上字第2823號、101年度台上字第1771號民事判決
          意旨參照）。又民法第1118條規定因負擔扶養義務而
          不能維持自己生活者，免除其義務，但受扶養權利者
          為直系血親尊親屬或配偶時，減輕其義務。依此規定
          ，直系血親卑親屬或配偶因負擔扶養義務而不能維持
          自己生活者，僅得減輕其義務，而不得主張免除其義
          務，除非直系血親卑親屬或配偶並無扶養能力，即無
          該條規定之適用（最高法院91年度台上字第1798號民
          事判決意旨參照）。
        ②查原告賴淑惠為張聰明之配偶，於張聰明死亡時之年
          齡為52餘歲，依108年雲林縣女性簡易生命表所載（
          見本院卷第117頁），年滿52歲之平均餘命為32.86年
          （換算日數為11,994日，期間屆滿日為142年3月1日
          ，見本院卷第137頁）。依平均每人月消費支出為18,
          114元（見本院卷第113頁），則原告賴淑惠自事故發
          生之日即109年4月29日起至其平均餘命即142年3月1
          日為止所需生活費約4,228,703元（見本院卷第135頁
          ）。而原告賴淑惠名下財產總額僅693,430元，有稅
          務電子閘門財產調件明細表在卷可明（見本院限閱卷
          第45頁），顯然不足以支付其平均餘命內維持生活所
          必要之生活費用，而有受扶養之必要。是以，原告賴
          淑惠主張其自滿65歲之日起至平均餘命為止，有受扶
          養必要乙情，堪以採信。又原告賴淑惠自滿65歲之日
          即122年2月21日起至張聰明平均餘命即135年4月8日
          為止（餘命推估為25.96年，換算日數為9,475日，期
          間屆滿日為135年4月8日，見本院卷第115、137頁）
          ，其扶養義務人共有原告張三豐、張閔媛及張聰明等
          3人，每人應負擔之扶養費金額為488,336元【計算式
          ：（事故發生之日即109年4月29日起至張聰明之平均
          餘命即135年4月8日止之扶養費為3,620,735元－事故
          發生之日即109年4月29日起至原告賴淑惠滿65歲即12
          2年2月21日止之扶養費為2,155,728元）÷3人＝488,33
          5.66元，元以下四捨五入，下同，見本院卷第133、1
          31頁】，則原告賴淑惠可請求一次賠償之扶養費金額
          為488,336元。從而，原告賴淑惠請求被告賠償扶養
          費於488,336元之範圍內應予准許，超過上開金額之
          請求，則無理由，應予駁回。被告雖辯稱張聰明長年
          無業無收入，非但未支付原告賴淑惠扶養費，反而每
          月向原告賴淑惠索取生活費云云，然依前開說明，除
          非張聰明無扶養能力，否則不能免除身為人夫之扶養
          義務，此與張聰明實際上是否有給付原告賴淑惠生活
          費無涉。而本件並無任何證據證明張聰明無扶養原告
          賴淑惠之能力，依法張聰明即負有扶養之義務。是被
          告以張聰明生前並未支付原告賴淑惠扶養費，辯稱原
          告賴淑惠請求被告賠償扶養費於法無據，為不足採。
        ③原告張寬治為張聰明之父親，其於27年間出生，於張
          聰明死亡時之年齡為81餘歲，依108年雲林縣男性簡
          易生命表所載（見本院卷第115頁），年滿81歲之平
          均餘命為7.51年（換算日數為2,741日，期間屆滿日
          為116年10月31日，見本院卷第137頁）。依平均每人
          月消費支出為18,114元，則原告張寬治自事故發生之
          日即109年4月29日起至其平均餘命即116年10月31日
          為止，須受他人扶養之金額為1,387,756元（見本院
          卷第119頁），而原告張寬治名下財產價值600餘萬元
          ，有108年度稅務電子閘門財產調件明細表可明（見
          本院限閱卷第39-40頁），可見原告張寬治之現有財
          產應足以支付其平均餘命內維持生活所必要之生活費
          用，並無受扶養之必要。從而，原告張寬治請求被告
          賠償扶養費部分，核屬無據。
        ④原告張葉節為張聰明之母親，於張聰明死亡時之年齡
          為80餘歲，依108年雲林縣女性簡易生命表所載（見
          本院卷第117頁），年滿80歲之平均餘命為10.28年（
          換算日數為3,752日，期間屆滿日為119年8月7日，見
          本院卷第137頁）。依平均每人月消費支出為18,114
          元，則原告張葉節自事故發生之日即109年4月29日起
          至其平均餘命即119年8月7日為止，須受他人扶養之
          金額為1,805,330元（見本院卷第103頁）。而原告張
          葉節名下財產總額僅74,686元，有稅務電子閘門財產
          調件明細表在卷可明（見本院限閱卷第33頁），顯然
          不足以支付其平均餘命內維持生活所必要之生活費用
          ，而有受扶養之必要。是以，原告張葉節主張其不能
          以自己之財產維持生活，而有受扶養必要乙情，堪以
          採信。又原告張葉節自109年4月29日起至原告張寬治
          平均餘命即116年10月31日止，其扶養義務人共有原
          告張寬治、長女張淑貞、次子張瑞臨及張聰明等4人
          ，每人應負擔之扶養費金額為346,939元（計算式：1
          ,387,756÷4＝346,939，見本院卷第101頁），自116年
          11月1日起至原告張葉節平均餘命即119年8月7日止，
          原告張葉節之法定扶養義務人共長女張淑貞、次子張
          瑞臨及張聰明等3人，每人應負擔之扶養費金額為139
          ,191元【計算式：（1,805,330－1,387,756）÷3＝139,
          191.33，見本院卷第103、119頁】，則原告張葉節可
          請求一次賠償之扶養費金額為486,130元（計算式：3
          46,939＋139,191＝486,130）。從而，原告張葉節請求
          被告賠償扶養費於486,130元之範圍內應予准許，超
          過上開金額之請求，則無理由，應予駁回。被告雖辯
          稱張聰明長年無業無收入，非但未支付原告張葉節扶
          養費，反而每月向原告張葉節索取生活費云云，然依
          前開說明，除非張聰明無扶養能力，否則不能免除其
          扶養義務，此與張聰明實際上是否有給付原告張葉節
          生活費無涉。而本件並無任何證據證明張聰明無扶養
          原告張葉節之能力，依法張聰明即負有扶養之義務。
          是被告以張聰明生前並未支付原告張葉節扶養費，辯
          稱原告張葉節請求被告賠償扶養費於法無據，為不足
          採。
      ⑷精神慰撫金：
        按慰藉金之賠償須以人格權遭遇侵害，使精神上受有痛
        苦為必要，其核給之標準固與財產上損害之計算不同，
        然非不可斟酌雙方身分資力與加害程度，及其他各種情
        形核定相當之數額，最高法院著有51年度台上字第223
        號民事判決可資參照。查原告賴淑惠、張寬治、張葉節
        、張三豐、張閔媛分別為張聰明之配偶、父、母及子女
        ，原告之家庭因遭此橫禍而全然變樣，失去至愛之痛，
        自非筆墨所能形容，其等精神必受有痛苦，故原告請求
        被告賠償精神慰撫金，自屬正當。爰審酌被告上開不法
        行為之情節，及原告自承原告賴淑惠教育程度為高職畢
        業，從事務農工作；原告張寬治、張葉節不識字，現均
        已高齡，沒有工作；原告張三豐教育程度為碩士畢業，
        擔任工程師；原告張閔媛高中畢業，目前無業（見本院
        卷第63-64頁），被告自承教育程度為高職肄業，從事
        臨時工，配偶為職業婦女，育有3名子女（見本院卷第6
        4、71頁），並參酌兩造之財產資力（見本院限閱卷第5
        -45頁）暨兩造之身分、地位、經濟狀況等一切情狀，
        認為原告每人請求200萬元之精神慰撫金，尚嫌過高，
        應核減為原告賴淑惠150萬元、原告張寬治100萬元、原
        告張葉節100萬元、原告張三豐100萬元、原告張閔媛10
        0萬元，始為允當，逾此部分之請求，為無理由，應予
        駁回。
      ⑸合計，原告因被告之不法行為所受之損害分別為原告賴
        淑惠2,050,076元（計算式：1,540＋60,200＋488,336＋1,
        500,000＝2,050,076）、原告張寬治100萬元、原告張葉
        節1,486,130元（計算式：486,130＋1,000,000＝1,486,1
        30）、原告張三豐100萬元、原告張閔媛100萬元。
　㈣原告就損害之發生或擴大，是否與有過失？
　　⒈按損害之發生或擴大，被害人與有過失者，法院得減輕賠
      償金額或免除之，民法第217條第1項定有明文。此項規定
      之目的在謀求加害人與被害人間之公平，倘受害人於事故
      之發生亦有過失時，由加害人負全部賠償責任，未免失諸
      過苛，是以賦與法院得減輕其賠償金額或免除之職權，而
      法院對於酌減賠償金額至何程度，應針對損害發生之具體
      情形，斟酌雙方原因力之強弱與過失之輕重以定之。而所
      謂被害人與有過失，須其行為為損害之共同原因，且其過
      失行為並有助成損害之發生或擴大者，即屬相當，不問賠
      償義務人應負故意、過失或無過失責任，均有該條項規定
      之適用（最高法院86年度台上字第1178號、93年度台上字
      第1012號、107年度台上字第1441號民事判決參照）。
    ⒉經查，本件事故發生是因張聰明與被告前有怨隙，張聰明
      攜帶割草刀至被告上班途中所經地點等候，攔下被告車輛
      ，作勢欲持割草刀砍殺被告，被告乃駕車離開，經數十公
      尺後被告思及故舊怨隙及張聰明之故意挑釁，才怒而停車
      ，並持消防開關板手1支，下車欲教訓張聰明，雙方因而
      發生衝突，進而互毆，於扭打中被告奪取張聰明所持之割
      草刀後，才持該割草刀朝向張聰明右胸正面等處揮砍數刀
      ，可認張聰明之行為亦係損害發生之共同原因，足認張聰
      明就系爭損害與有過失。本院斟酌當日事故之經過，衡量
      張聰明與被告就該事故發生之原因力，認為張聰明與被告
      對於本件事故之損害具有共同原因，張聰明與被告應分別
      負十分之二、十分之八之責任。
    ⒊又民法第192條第1項規定不法侵害他人致死者，對於支出
      醫療費用或殯葬費之人，亦應負損害賠償責任，係間接被
      害人得請求賠償之特例，此項請求權，自理論言，雖係固
      有之權利，然其權利係基於侵權行為之規定而發生，自不
      能不承擔直接被害人之過失，倘直接被害人於損害之發生
      或擴大與有過失時，依公平原則，亦應有民法第217條過
      失相抵規定之適用（最高法院73年度台再字第182號民事
      判決意旨參照）。本於同一法理，不法侵害他人致死者，
      因他人生命權受侵害，取得民法第192條第2項之扶養費損
      害賠償請求權及第194條之慰撫金請求權者，亦應有民法
      第217條過失相抵規定之適用。經查，本件張聰明就系爭
      損害之發生應自負十分之二之責任，已如前述，則依上開
      規定及說明，原告5人均應承擔張聰明應負擔之上開責任
      。因此，依法減輕被告損害賠償金額十分之二，則被告應
      賠償原告賴淑惠1,640,061元（計算式：2,050,076×8/10＝
      1,640,060.8）、原告張寬治80萬元（計算式：1,000,000
      ×8/10＝800,000）、原告張葉節1,188,904元（計算式：1,
      486,130×8/10＝1,188,904）、原告張三豐80元（計算式：
      1,000,000×8/10＝800,000）、原告張閔媛80萬元（計算式
      ：1,000,000×8/10＝800,000）。
  ㈤復按因犯罪行為被害而死亡者之遺屬，得申請犯罪被害補償
    金；國家於支付犯罪被害補償金後，於補償金額範圍內，對
    犯罪行為人或依法應負賠償責任之人有求償權，犯罪被害人
    保護法第4 條第1 項、第12條第1 項分別定有明文。又上開
    求償權既緣於犯罪被害人補償金受領人之損害賠償請求權，
    核其法律性質應屬「債權之法定移轉」，亦即被害人或被害
    人家屬自國家獲得補償後，於其受補償之範圍內，其對第三
    人之損害賠償請求權即依法移轉給國家。故被害人或被害人
    家屬向犯罪行為人或依法應負賠償責任之人行使損害賠償請
    求權時，所得請求賠償之金額，自應扣除已受領之補償金部
    分，乃屬當然。查原告賴淑惠、張寬治、張葉節、張三豐、
    張閔媛已依上開規定向雲林地檢署各領得742,982元、15萬
    元、310,021元、15萬元、15萬元乙節，此兩造皆不爭執，
    復有雲林地檢署犯罪被害人補償審議委員會109年度補審字
    第3號決定書在卷可稽（見本院卷第107-112頁）。依上開說
    明，原告所得請求被告賠償之部分，自應扣除已依犯罪被害
    人保護法所領取之金額，經扣除後，原告賴淑惠得請求被告
    賠償之金額為897,079元（計算式：1,640,061－742,982＝897
    ,079）、原告張寬治得請求被告賠償之金額為65萬元（計算
    式：800,000－150,000＝650,000）、原告張葉節得請求被告
    賠償之金額為878,883元（計算式：1,188,904－310,021＝878
    ,883）、原告張三豐得請求被告賠償之金額為65萬元（計算
    式：800,000－150,000＝650,000）、原告張閔媛得請求被告
    賠償之金額為65萬元（計算式：800,000－150,000＝650,000
    ）。從而，原告5人於上開範圍內之請求，即屬有據，應予
    准許，逾此金額之請求，即屬無據，應予駁回。
  ㈥按給付無確定期限者，債務人於債權人得請求給付時，經其
    催告而未為給付，自受催告時起，負遲延責任，其經債權人
    起訴而送達訴狀者，與催告有同一之效力；遲延之債務，以
    支付金錢為標的者，債權人得請求依法定利率計算之遲延利
    息；應付利息之債務，其利率未經約定，亦無法律可據者，
    週年利率為百分之五，民法第229條第2項、第233條第1項前
    段、第203條規定甚明。本件原告請求被告賠償之金額，並
    未定有給付之期限，則原告請求自刑事附帶民事起訴狀繕本
    送達被告之翌日即109年7月17日起（見附民卷第17頁）至清
    償日止，按週年利率百分之五計算遲延利息，並未逾上開規
    定之範圍，核無不合，應予准許。
五、從而，原告依據侵權行為之法律關係，請求被告給付原告賴
    淑惠897,079元、給付原告張寬治65萬元、給付原告張葉節8
    78,883元、給付原告張三豐65萬元、給付原告張閔媛65萬元
    ，及均自109年7月17日起至清償日止，按週年利率百分之五
    計算之利息部分，為有理由，應予准許。原告超過上開金額
    之請求，則無理由，應予駁回。
六、原告表示願意提供擔保，請准宣告假執行，就原告請求有理
    由的部分，與法律規定相符，所以斟酌後定相當的擔保金額
    宣告之。至於原告請求不被允許部分的假執行聲請沒有理由
    ，應予駁回。
七、本件為判決之基礎已臻明確，兩造其餘之攻擊或防禦方法及
    證據，經本院斟酌後，認為均不足以影響本判決之結果，亦
    與本件爭點無涉，自無逐一詳予論駁之必要，併此敘明。
八、訴訟費用負擔之依據：民事訴訟法第79條、第85條第1項但
    書。
中　　華　　民　　國　　110 　年　　4 　　月　　1 　　日
                  民事第二庭    法  官  蔡碧蓉

以上正本係照原本作成。
如對本判決上訴，須於判決送達後20日內向本院提出上訴狀（須
附繕本）。如委任律師提起上訴者，應一併繳納上訴審裁判費。
中　　華　　民　　國　　110 　年　　4 　　月　　1 　　日
                                書記官　鄭蕉杏